【裁判字號】    94,簡上,15
【裁判日期】    951031
【裁判案由】    清償借款
【裁判全文】
臺灣新竹地方法院民事判決              94年度簡上字第15號
上  訴  人  丁○○
                        號
訴訟代理人  乙○○
被上訴人    甲○○
上列當事人間清償借款事件，上訴人對於民國93年11月3日本院
竹北簡易庭93年度竹北簡字第201號第一審簡易判決提起上訴，
本院於民國95年10月18日辯論終結，判決如下：
    主      文
原判決廢棄。
被上訴人在第一審之訴駁回。
第一、二審訴訟費用由被上訴人負擔。
    事實及理由
一、本件被上訴人經合法通知，未於言詞辯論期日到場，核無民
    事訴訟法第386條所列各款情形，爰依上訴人之聲請，由其
    一造辯論而為判決。
二、被上訴人起訴主張：上訴人於民國（下同）85年3月5日，向
    訴外人丙○○借款新臺幣（下同）400,000元，約定於85年4
    月5日清償，利息以月息二分計算（下稱系爭借款），上訴
    人並簽發借據乙紙予訴外人丙○○。詎上訴人屆期並未清償
    本息，屢經訴外人丙○○催討，仍置之不理，而訴外人丙○
    ○遂於93年4月間將該債權讓與被上訴人，爰依消費借貸及
    債權讓與之法律關係，請求上訴人給付被上訴人400,000元
    ，及自85年4月6日起至清償日止，按年息百分之20計算之利
    息等語。原審認被上訴人之訴有理由而為其勝訴判決，對於
    上訴人之上訴，被上訴人則聲明：（一）上訴駁回。（二）
    上訴費用由上訴人負擔。
三、上訴人則以：伊與被上訴人素不相識，也未向被上訴人借錢
    ，兩造間並無債權債務關係。伊曾於84年12月8日向訴外人
    丙○○、蘇金水分別借款400,000元，約定於85年3月6日清
    償，伊除各簽發本票及借據交予訴外人丙○○、蘇金水外，
    並以伊所有坐落新竹縣竹北市○○路2401號房地共同設定
    1,000,000元抵押債權，嗣於85年3月5日因未能按期還款，
    訴外人丙○○要求伊再書立借據一紙，然未將原來借據返還
    ，系爭借款與前借款實屬同一筆，嗣後伊妻子乙○○有陸續
    還本金150,000元，惟訴外人丙○○拒絕出具還款字據，並
    片面將借據及本票讓與被上訴人並與蘇金水之借款重覆請求
    。又被上訴人雖稱系爭債權係訴外人丙○○所讓與，惟渠二
    人並無讓與合意，被上訴人實係以替人要債為業，僅約定取
    得系爭借款後，相互分帳，並非真正債權人等語，資為抗辯
    。並聲明：（一）原判決廢棄。（二）被上訴人在第一審之
    訴駁回。
四、本院之判斷
（一）被上訴人主張之事實，業據提出借據、債權讓與書各一紙
      為證，上訴人固不否認前揭借據及債權讓與書形式之真正
      ，惟以前開情詞置辯，是本件所應審究者厥為：訴外人丙
      ○○與被上訴人間債權讓與是否合法有效？如係合法，上
      訴人與訴外人丙○○之債權數額為何？
（二）訴外人丙○○之債權是否已合法讓與被上訴人？
  １、按稱債權讓與者，係不變更債之同一性，由債權人將其債
      權移轉予受讓人之準物權契約，原債權人於債權移轉後即
      脫離該債權債務關係，改由受讓之新債權人概括承受一切
      利益及不利益，倘若僅賦與相對人收取債權之權利，而非
      以移轉債權為標的者，即非債權讓與。再按表意人與相對
      人通謀而為虛偽意思表示者，其意思表示無效，民法第87
      條第1項前段定有明文，又按所謂通謀為虛偽意思表示，
      乃指表意人與相對人互相故意為非真意之表示而言，最高
      法院62年台上字第316號亦著有判例可參。
  ２、本件被上訴人雖主張其因債權讓與而取得訴外丙○○對上
      訴人之債權云云，惟查證人丙○○於原審證稱：「（何時
      轉讓給原告甲○○？）與93年竹北簡字第193號同一時間
      ，大概是93年4、5月間」（原審卷第21頁），於93年9月
      15日本院93年度竹北簡字第193號言詞辯論期日證稱：「
      有人介紹說原告可以要到錢，所以我就於93年4、5月，把
      債權讓給原告，說如果要到，要給我一半」（原審卷第25
      頁反面），於本院亦證稱：「（何時將債權讓與給被上訴
      人？）去年，時間我忘記了，因為我跟上訴人要不到錢，
      我是經由呂小姐介紹被上訴人給我認識，說被上訴人可以
      幫我要到錢，要到的錢我可以分一半」等語（本院卷第59
      頁），足見丙○○係將系爭借據交付被上訴人代為訴訟上
      請求，並以形式上之債權讓與，作為規避非執行律師業務
      之被上訴人得予遂行訴訟之權利。
  ３、又被上訴人不僅受讓訴外人丙○○前揭債權，亦先後受讓
      訴外人蘇金水對上訴人之本票債權，及蘇金水對訴外人吳
      順昌之借款債權，而聲請本院以93年度票字第928號裁定
      准許對上訴人為強制執行，嗣經上訴人對被上訴人提起確
      認本票債權不存在事件，案經本院93年度竹北簡字第202
      號、94年度簡上字第18號判決確定。另被上訴人亦以債權
      受讓人地位對訴外人吳順昌起訴請求清償借款，案經本院
      93年度訴字第416號判決駁回確定，有查案清單在卷可資
      佐證，並經調取本院94年度簡上字第18號全卷核閱無訛。
      查蘇金水在本院94年度簡上字第18號事件於94年5月11 日
      審理時證稱：「（有無說被上訴人要到錢，你要給他多少
      金額？）給他四成」、「（你為何會委託被上訴人處理？
      ）我生病，有心臟病」、「（為何不委託律師？）之前有
      委託律師處理，但是都拿不到錢」、「（何人向你介紹認
      識被上訴人？）朋友說他比較有辦法拿到錢」、「（是否
      知道他要到法院告上訴人？）他有跟我說」、「（本件裁
      判費何人支付？）我沒出」、「（你分給被上訴人四成，
      是如何分法？）要我有拿到錢，再分給他，沒拿到錢就不
      用給他任何錢」、「（如拿不到錢，本票及借據是否要還
      你？）本票及借據都要還我」（該卷第67、68頁）；於本
      院93年度訴字第416號審理時證稱：「（有無將100 萬元
      債權讓與給甲○○？）有，我是請甲○○幫我討債，說好
      討到債務的話，一人一半」、「（如何認識甲○○？甲○
      ○職業為何？）因為有一次我去向吳順昌要債，吳順昌放
      狗咬我，讓我受傷，後來我朋友看到，說我年紀大了，才
      帶我去找甲○○，我朋友說甲○○是從事幫人要錢的工作
      」、「（為何不自己來告，而由甲○○來告？）因為我身
      體不好，而且我也不知道債權移轉給甲○○，我還要出庭
      」、「（如果債權移轉給甲○○，甲○○沒有要到錢，要
      如何處理？）甲○○如果沒有討到錢，債權要再移轉回來
      給我，否則不就是跟搶的一樣」等語，且被上訴人於該案
      亦自承：「（如果錢沒有要到的話怎麼辦？）我沒有想過
      這個問題。如果沒有要到錢的話，我可以將債權再移轉給
      蘇金水。蘇金水當初也沒有告訴我，吳順昌會否認他的債
      權。如果他告訴我，我可能會告訴他那就算了」等語（本
      院93年度訴字第416號卷93年9月2日、93年11月11日言詞
      辯論筆錄），亦經本院依職權調閱93年度訴字第416 號全
      卷核閱無訛，是依上開訴外人丙○○與蘇金水所述，其二
      人均係聽聞被上訴人有能力催討債務，始將債權讓與被上
      訴人，並與被上訴人約定催討債務之報酬，且如無法順利
      催討，債權亦需如數返還。從而，訴外人丙○○、蘇金水
      之目的顯然均在催討債權，而被上訴人之目的則在取得催
      討債權之報酬，且被上訴人亦自承其以催討合法債權為業
      ，被上訴人與訴外人蘇金水、丙○○間之約定均非使被上
      訴人概括承受原債權之一切利益及不利益，倘催討未果，
      讓與人與受讓人亦均有返還債權之認知，亦徵原債權人並
      未脫離原債權關係，並非有真正債權讓與之意思合致。訴
      外人丙○○之真意為委託被上訴人催討其與上訴人間之債
      務，被上訴人與訴外人丙○○間僅虛偽為債權讓與之意思
      表示，揆諸首揭法條，被上訴人與訴外人丙○○間之債權
      讓與意思表示應為無效。
  ４、綜上所述，上訴人抗辯被上訴人與訴外人丙○○間並無真
      正債權讓與之意思表示，債權仍存在於上訴人與訴外人丙
      ○○間應為可採。被上訴人主張其已合法受讓訴外人丙○
      ○之債權，為不足採。從而被上訴人本於借貸及債權讓與
      之法律關係，請求上訴人給付400,000元之債權本金及利
      息為無理由，不應准許。原審判命上訴人給付400,000 元
      及自85年4月6日起至清償日止，按年息百分之20計算之利
      息，並依職權為假執行之宣告，自有未洽。上訴意旨指摘
      原判決不當，求予廢棄改判，為有理由，自應由本院予以
      廢棄改判如主文第二項所示。
五、本件被上訴人未合法受讓訴外人丙○○之債權，被上訴人不
    得以債權受讓人之地位向上訴人請求清償借款，已臻明確。
    是上訴人業已清償訴外人丙○○金額多寡之抗辯及二造其餘
    攻擊防禦方法、舉證，經本院審酌後，核與判決結果不生影
    響，毋庸一一論列，附此敘明。
六、據上論結，本件上訴為有理由，依民事訴訟法第436條之1第
    3項、第450條、第78條、第463條、第385條第1項前段，判
    決如主文。
中    華    民    國    95    年    10    月    31    日
                  民事第二庭    審判長法  官  楊明箴
                                      法  官  彭淑苑
                                      法  官  黃美盈
上為正本係照原本作成。
本判決不得上訴。
中    華    民    國    95    年    10  月      31    日
                                      書記官  許麗汝


司法院資訊處製作；財團法人民間司法改革基金會備份。
